【裁判字號】    99,上,138
【裁判日期】    990713
【裁判案由】    確認抵押權不存在
【裁判全文】
臺灣高等法院民事判決                   99年度上字第138號
上  訴  人  甲○○
訴訟代理人  劉正穆律師
            徐宏澤律師
被  上訴人  臺灣中小企業銀行股份有限公司苗栗分公司
法定代理人  丙○○
訴訟代理人  乙○○
上列當事人間確認抵押權不存在事件，上訴人對於中華民國98年
12月28日臺灣新竹地方法院98年度訴字第470號第一審判決提起
上訴，本院於99年6月22日言詞辯論終結，判決如下：
    主      文
上訴駁回。
第二審訴訟費用由上訴人負擔。
    事實及理由
一、按不變更訴訟標的，而補充或更正事實上或法律上之陳述者
    ，非為訴之變更或追加，民事訴訟法第256條定有明文。經
    查，上訴人於原審聲明：「確認原告（即上訴人）所有坐落
    新竹縣竹北市○○○段水坑口小段1-13地號土地（下稱系爭
    土地），以被告（即被上訴人）為抵押權利人所設定之新台
    幣（下同）960萬元最高限額抵押權（下稱系爭抵押權），
    所擔保之債權逾越222萬2,224元以上之部分不存在」，嗣於
    本院聲明為：「確認被上訴人對上訴人所有系爭土地，於民
    國（下同）96年8月24日經新竹縣竹北地政事務所（下稱竹
    北地政所）以竹北字第193350號收件號設定登記之系爭抵押
    權，所擔保之債權逾222萬2,224元之部分不存在。」，乃不
    變更訴訟標的，而補充或更正事實上或法律上之陳述，依上
    開規定，非為訴之變更或追加，應予准許，合先敘明。
二、上訴人起訴主張：訴外人震亞實業有限公司（下稱震亞公司
    ）於96年8月22日向被上訴人貸款400萬元（下稱系爭貸款）
    ，由伊擔任借款連帶保證人，為順應被上訴人同意貸款之條
    件，伊同時提供所有系爭土地所有權全部為震亞公司設定系
    爭抵押權予被上訴人以為擔保。然伊同意設定系爭抵押權時
    ，並未知悉震亞公司前已向被上訴人借款尚未清償完畢，被
    上訴人亦未告知，是伊就系爭抵押權擔保範圍之認知，係以
    抵押權設定時及其後由震亞公司借款所生之債權為限，不包
    含震亞公司過去所負現在尚未清償部分，兩造就「震亞公司
    過去所負現在尚未清償之借款亦在系爭抵押權擔保範圍」一
    事，未有合致之意思表示。且系爭抵押權設定契約書乃被上
    訴人所提供，為其預定用於同類契約之條款而訂定之定型化
    契約，其所附其他特約事項中，雖註明最高限額抵押權之擔
    保範圍「包括過去所負現在尚未清償」部分，惟僅以括號標
    註，並非列於本文，亦無特別標示提請伊注意，復無依法提
    供契約審閱期，且被上訴人亦無特別向伊闡述其意義及告知
    已有債務存在而徵詢伊之同意，依消費者保護法（下稱消保
    法）第11條之1第2項、第12條第1項之規定，應屬無效，且
    上開特別約定顯屬加重伊責任及其他於伊有重大不利益之約
    定之不公平條款，對伊顯失公平，依民法第247條之1第2款
    、3款、4款之規定，亦應為無效。系爭貸款經部分清償後，
    僅餘222萬2,224元未償，然伊於先前欲向被上訴人清償抵押
    債務，並請求塗銷系爭抵押權登記時，被上訴人即主張系爭
    抵押債權包含震亞公司於設定前之所有借款，總債務為754
    萬2,212元，要求一併清償始同意塗銷抵押權登記，而生爭
    執，已造成伊法律上地位之不安，致伊私法上之地位有受侵
    害之危險。又伊及震亞公司業已發函向被上訴人表明不再向
    其繼續借款，依民法第881條之12第3款之規定，系爭抵押權
    因擔保債權所發生之法律關係經終止或因其他事由而消滅，
    擔保債權數額已確定不再發生，是系爭抵押權之擔保債權即
    應限於222萬2,224元內。兩造對於系爭抵押權所擔保之範圍
    是否包含震亞公司「過去所負現在尚未清償之借款債務」有
    所爭執，此攸關伊所提供抵押物之負擔範圍，即有受確認判
    決之法律上利益，伊自得提起本件確認之訴，並聲明：確認
    伊所有系爭土地以被上訴人為抵押權利人所設定之系爭抵押
    權，所擔保之債權逾越222萬2,224元以上之部分不存在。原
    審為上訴人敗訴之判決，上訴人不服提起本件上訴，嗣於本
    院補充或更正事實上或法律上之陳述，並聲明：(一)原判決廢
    棄。(二)確認被上訴人對上訴人所有系爭土地，於96年8月24
    日經竹北地政所以竹北字第193350號收件號設定登記之系爭
    抵押權，所擔保之債權逾222萬2,224元之部分不存在。
三、被上訴人則以：震亞公司自94年9月起至96年8月間分別邀同
    訴外人陳秀鋇、劉詹財、徐貴珠及上訴人為連帶保證人，向
    伊借貸款項共計5筆。嗣後，震亞公司因未依約繳款，其債
    務視為全部到期，經伊向臺灣苗栗地方法院（下稱苗栗地院
    ）聲請對所有借款人及連帶保證人核發支付命令，並於98年
    5月20日確定，截至98年6月18日止，震亞公司尚欠伊債權本
    金754萬2,212元及利息、違約金。系爭抵押權之登記係以抵
    押權設定契約書為附件，其上並載明尚有「其他特約事項」
    為其附件，而特約事項之內容註明最高限額抵押權之擔保範
    圍「包括過去所負現在尚未清償」，自應為抵押權效力所及
    。又系爭抵押權設定時，震亞公司所有存在之借款當屬所擔
    保之債權，此為最高限額抵押權之特性，無關民法第247條
    之1「不公平條款」無效之問題，且系爭抵押權設定之金額
    高達960萬元，土地登記謄本他項權利部關於債務人及債務
    額比例記載為：甲○○、震亞公司，更可證明系爭抵押權擔
    保之範圍包括設定時震亞公司於伊公司存在之借款，則上訴
    人主張系爭抵押權擔保範圍僅限於其任連帶保證人之400萬
    元借款，自應由上訴人負舉證責任等語，資為抗辯。並於本
    院聲明：上訴駁回。
四、兩造不爭執事項：
  (一)上訴人提供其所有系爭土地設定系爭抵押權予被上訴人前，
    震亞公司已分別邀同訴外人陳秀鋇、劉詹財、徐貴珠為連帶
    保證人，先後各向被上訴人貸款300萬元、100萬元、250萬
    元、800萬元，嗣均於98年1月間起即未依約繳納分期款，而
    喪失期限利益，所有債務均視為全部到期，尚積欠被上訴人
    本金各111萬3,380元、37萬1,127元、16萬5,091元、367萬
    390元，合計531萬9,988元及約定之利息、違約金，有苗栗
    地院98年度司促字第2481號支付命令、支付命令聲請狀暨支
    付命令確定證明書可稽（見原審卷第16頁至20頁）。
  (二)震亞公司於96年8月22日邀同訴外人陳秀鋇、劉詹財及上訴
    人為連帶保證人簽立借款期間自96年8月28日起至99年8月28
    日、借款金額400萬元之借據，向被上訴人借貸400萬元，嗣
    震亞公司自97年12月28日起即未依約繳納分期款，而喪失期
    限利益，所有債務視為全部到期，尚積欠被上訴人本金222
    萬2,224元及約定之利息、違約金，有借據、苗栗地院98年
    度司促字第2481號支付命令、支付命令聲請狀暨支付命令確
    定證明書可稽（見苗栗地院98年度訴字第191號卷，下稱苗
    栗地院卷，第5頁、6頁，原審卷第16頁至20頁）。
  (三)上訴人為擔保震亞公司對被上訴人之債務，於96年8月24日
    提供其所有系爭土地所有權全部予被上訴人設定960萬元之
    最高限額抵押權。依系爭抵押權設定契約書及系爭土地他項
    權利部所載，系爭抵押權擔保之債權總金額為960萬元，抵
    押權存續期間為自96年8月24日起至146年8月23日止，清償
    日期為依照各個債務契約之約定，債務人及債務額比例為上
    訴人及震亞公司，其他約定事項為如附件其他特約事項所載
    。又上開附件之其他特約事項確載明：「擔保物提供人為擔
    保債務人對抵押權人所負之債務，特提供前列擔保物設定抵
    押權與抵押權人，本抵押物之擔保範圍如下：（擔保物提供
    人及債務人簽章）(1)為擔保債務人在抵押權設定契約書所定
    之本金最高限額以內，現在（包括過去所負現在尚未清償）
    及將來所負之票據、借款…並包括其利息、遲延利息、違約
    金、實行抵押權費用、損害賠償及其他有關費用之清償」（
    見苗栗地院卷第7頁至9頁、原審卷第124頁）。
  (四)上訴人提供其所有系爭土地所有權全部設定系爭抵押權予被
    上訴人前，亦曾以其所有之系爭土地所有權全部先於85年12
    月26日設定最高限額72萬元抵押權予第三人新竹縣竹北市農
    會（下稱竹北市農會），抵押權存續期間自85年12月20日起
    至115年12月19日止，清償日期為依照各個債務契約所約定
    ，債務人為上訴人及第三人田桂琳，其他約定事項為如附件
    ；又於94年1月10日再設定第2順位最高限額36萬元抵押權予
    竹北市農會，抵押權存續期間為自94年1月6日起至124年1月
    5日止，清償日期亦為依照各個債務契約所約定，債務人為
    上訴人，其他約定事項包括「其他未約定事項悉依各個債務
    契約及約定書辦理」。又上開設定之第2順位最高限額抵押
    權其他約定事項農業發展基金貸款約定書第2條亦載明：「
    本契約書所稱一切債務，係指立約人過去、現在及將來…所
    負之借款…並包括其利息、遲延利息、違約金、損害賠償及
    其他有關費用」，有竹北地政所98年11月6日北地所登美字
    第0980006137號函檢送之最高限額抵押權設定資料及竹北市
    農會98年12月4日北農信字第0980020574號函檢送之農業發
    展基金貸款約定書附卷可稽（見原審卷第157頁至186頁、第
    218頁至223頁）。
  (五)嗣上訴人於96年8月22日清償對竹北市農會之上開2筆抵押債
    務，經竹北市農會於96年8月22日出具抵押權塗銷同意書後
    ，即委由第三人即代書謝淑嫦於96年8月24日下午2時28分向
    竹北地政所辦理塗銷上開竹北市農會設定之2筆最高限額抵
    押權登記；並同時委由第三人謝淑嫦向竹北地政所辦理設定
    系爭抵押權予被上訴人，亦有竹北地政所98年11月6日北地
    所登美字第0980006137號函檢送之塗銷、設定最高限額抵押
    權登記資料在卷可考（見原審卷第169頁至186頁）。
  (六)上訴人及震亞公司於98年6月9日以台中法院郵局第1650號存
    證信函通知被上訴人終止借貸關係（見苗栗地院卷第10頁）
    。
  (七)兩造所訂立之抵押權設定契約書及其他特約事項，係被上訴
    人所預擬之定型化契約。
五、上訴人又主張：兩造就「震亞公司過去所負現在尚未清償之
    借款亦在系爭抵押權擔保範圍」一事，未有合致之意思表示
    ，且系爭抵押權設定契約書所附其他特約事項中，註明抵押
    權擔保範圍「包括過去所負現在尚未清償」部分，依消保法
    第11條之1第2項、第12條第1項之規定，應屬無效，且上開
    特別約定顯屬加重伊責任及其他於伊有重大不利益之約定之
    不公平條款，依民法第247條之1第2款、3款、4款之規定，
    亦應為無效，是系爭抵押權擔保範圍係以抵押權設定時及其
    後震亞公司借款所生之債權為限等語。然此為被上訴人所否
    認，並以前開情詞置辯。是本件應審究者厥為：(一)兩造就「
    震亞公司過去所負現在尚未清償之借款亦在系爭抵押權擔保
    範圍」一事，有無合致之意思表示？(二)系爭抵押權設定契約
    關於擔保之範圍「包括過去所負現在尚未清償之債務」之約
    定部分，有無消保法之適用？是否違反消保法第11條之1第2
    項、第12條第1項之規定，應屬無效？(三)系爭抵押權設定契
    約關於擔保之範圍「包括過去所負現在尚未清償之債務」之
    約定部分，是否為民法第247條之1第2款、第3款、第4款所
    指之「不公平條款」而無效？茲分別論述如后：
  (一)兩造就「震亞公司過去所負現在尚未清償之借款亦在系爭抵
    押權擔保範圍」一事，有無合致之意思表示？
    1.按「當事人互相表示意思一致者，無論其為明示或默示，
      契約即為成立。」，民法第153條第1項定有明文。次按「
      抵押權所擔保之債權，其種類及範圍，屬於抵押權之內容
      ，依法應經登記，始生物權之效力，但如因內容過於冗長
      ，登記簿所列各欄篇幅不能容納記載，可以附件記載，作
      為登記簿之一部分。因此關於最高限額抵押權所擔保之債
      權，雖未記載於土地登記簿，然於聲請登記時提出之最高
      限額抵押權設定契約書，有該項債權之記載者，此契約書
      既作為登記簿之附件，自為抵押權效力所及。」（最高法
      院84年台上字第1967號判例參照）。
    2.經查，上訴人為擔保震亞公司對被上訴人之債務，於96年
      8月24日提供其所有系爭土地設定系爭抵押權予被上訴人
      ，且系爭抵押權設定契約書「申請登記以外之約定事項」
      欄亦載明：如附件其他特約事項所載，為兩造所不爭執，
      並有系爭抵押權設定契約書附卷可稽（見苗栗地院卷第7
      頁至9頁、原審卷第122頁至124頁）。又上開附件之其他
      特約事項確載明：「擔保物提供人為擔保債務人對抵押權
      人所負之債務，特提供前列擔保物設定抵押權與抵押權人
      ，本抵押物之擔保範圍如下：（擔保物提供人及債務人簽
      章）(1)為擔保債務人在抵押權設定契約書所定之本金最高
      限額以內，現在（包括過去所負現在尚未清償）及將來所
      負之票據、借款…並包括其利息、遲延利息、違約金、實
      行抵押權費用、損害賠償及其他有關費用之清償」，其旁
      亦蓋有上訴人之印文，足認兩造就「震亞公司過去所負現
      在尚未清償之借款亦在系爭抵押權擔保範圍」一事，有合
      致之意思表示，否則上訴人若未同意，應會要求將「包括
      過去所負現在尚未清償」等字樣刪除或加以修改，甚而拒
      絕在「其他特約事項」上用印。上訴人主張：兩造就「震
      亞公司過去所負現在尚未清償之借款亦在系爭抵押權擔保
      範圍」一事，未有合致之意思表示，伊就系爭抵押權擔保
      範圍之認知，係以抵押權設定時及其後由震亞公司借款所
      生之債權為限，自不足採。
  (二)系爭抵押權設定契約關於擔保之範圍「包括過去所負現在尚
    未清償之債務」之約定部分，有無消保法之適用？是否違反
    消保法第11條之1第2項、第12條第1項之規定，應屬無效？
    1.按企業經營者與消費者訂立定型化契約前，應有30日以內
      之合理期間，供消費者審閱全部條款內容。違反前項規定
      者，其條款不構成契約之內容。又定型化契約中之條款違
      反誠信原則，對消費者顯失公平者，無效。定型化契約中
      之條款有違反平等互惠原則者，推定其顯失公平，消保法
      第11條之1第1項、第2項及同法第12條第1項、第2項第1款
      固定有明文。惟消保法所規範之定型化契約是否為無效之
      認定，仍應斟酌契約之性質、締約目的、全部條款內容、
      交易習慣及其他情事判斷定型化契約條款是否違反誠信原
      則，對消費者顯失公平（消保法施行細則第13條參照）；
      又定型化契約條款，有下列情事之一者，為違反平等互惠
      原則：一當事人間之給付與對待給付顯不相當者。二消費
      者應負擔非其所能控制之危險者。三消費者違約時，應負
      擔顯不相當之賠償責任者。四其他顯有不利於消費者之情
      形者。消保法施行細則第14條亦有明示。揆諸上開規定，
      消保法所謂定型化契約，係指依照當事人之一方為與不特
      定多數相對人訂立同類契約之用而預先擬定之交易條款所
      訂定之契約。然基於契約自由原則，此等契約條款，原則
      上應均屬有效，當事人雙方理應均受拘束，惟僅在企業經
      營者濫用締約優勢地位，以違反誠信原則，對消費者以顯
      失公平之約款圖謀己利之範圍內，始應認為無效。故基於
      契約自由原則，法院對當事人意思合致之契約內容原則上
      即應予尊重，此亦可由消保法第12條、同法施行細則第13
      條、第14條均以該約款對消費者「顯」失公平、消費者負
      擔「顯」不相當、「顯」有不利於消費者等為約款無效之
      要件即明，是以倘該契約約款尚未達「顯」不公平、不相
      當之狀況，法律上均應承認其效力，縱該契約係以定型化
      約款之形式為之，亦與一般私法行為無異，原則上應認屬
      有效，而僅於有法定情形始例外無效，評價上尚無二致。
      是若僅因契約係以定型化約款之方式為之，即由法院就約
      款內容之對價關係嚴加審核，一旦不能認定雙方之給付義
      務客觀價值完全相等，即逕予宣告無效，顯然過度干預上
      開法律所容許之契約自由範圍，亦與民法之基本精神不符
      。據此，所謂定型化契約應受衡平原則限制，係指締約之
      一方之契約條款已預先擬定，他方僅能依該條款訂立契約
      ，否則，即受不締約之不利益，始應適用衡平原則之法理
      ，以排除不公平之「單方利益條款」，避免居於經濟弱勢
      之一方無締約之可能，而忍受不締約之不利益，是縱他方
      接受該條款而締約，亦應認違反衡平原則而無效，俾符平
      等互惠原則。而保證人既係擔保他人間之債務清償責任，
      自非經濟之弱者，且未自保證契約獲取任何利益，如認保
      證契約有違民法保護保證人之任意規定，自可不訂定保證
      契約，並不因其未為保證人而生不利益，或經濟生活受制
      於銀行不得不為保證之情形。是保證人如因同意某條款而
      訂定保證契約，該條款又屬當事人得依特約排除之任意規
      定，除另有其他無效之原因外，保證人即不得任指該契約
      條款為無效（最高法院93年度台上字第710號判決要旨參
      照）。
    2.經查，上訴人係擔任震亞公司向被上訴人借款之連帶保證
      人，並提供系爭土地設定系爭抵押權予被上訴人，足堪認
      上訴人自非經濟之弱者，亦未自保證契約獲取任何利益（
      對價），故上訴人自無因經濟生活受制於被上訴人（銀行
      ），而不得不與被上訴人訂立系爭抵押權契約之情形，且
      上訴人如不願接受系爭抵押權設定書之其他特約事項關於
      擔保範圍「包含過去所負現在尚未清償」之債權之約定事
      項，亦可選擇不訂定系爭抵押權契約，其亦並不因此而生
      何不利益，故兩造間所訂立系爭抵押權設定書之其他特約
      事項關於擔保範圍「包含過去所負現在尚未清償」之債權
      之約定事項，自無何違反平等互惠原則而無效可言。
    3.次按，所謂消費者，依消保法第2條之立法解釋，指以消
      費為目的而為交易、使用商品或接受服務者而言。銀行或
      其他金融機構與連帶保證人間所訂立之保證契約，乃保證
      人擔保借款人對金融機構債務之清償責任，金融機構對保
      證人並未提供任何商品或服務，保證人並未因有保證契約
      而自銀行獲得報償，尚非屬消保法所規定有關消費之法律
      關係，自無該法之適用（最高法院90年台上字第2011號判
      決要旨參照）。據此，兩造間所訂立系爭抵押權設定契約
      書之其他特約事項關於擔保範圍「包含過去所負現在尚未
      清償」之約定事項，自亦無消保法規定之適用。上訴人主
      張兩造間所訂立系爭抵押權設定契約書之其他特約事項關
      於擔保範圍「包含過去所負現在尚未清償」之約定事項，
      違反消保法第11條之1第1項、第12條第2項第1款之規定，
      依同法第11條之1第2項、第12條第1項之規定，應屬無效
      云云，亦無足採。
  (三)系爭抵押權設定契約關於擔保之範圍「包括過去所負現在尚
    未清償之債務」之約定部分，是否為民法第247條之1第2款
    、第3款、第4款所指之「不公平條款」而無效？
    1.按依照當事人一方預定用於同類契約之條款而訂定之契約
      ，為加重他方當事人之責任者，或使他方當事人拋棄權利
      或限制其行使權利者，或其他於他方當事人有重大不利益
      者，按其情形顯失公平者，該部分約定無效，固為民法第
      247條之1第2款、第3款、第4款所明定。惟88年4月21日民
      法債編增訂該條規定之立法理由，乃鑑於我國國情及工商
      發展之現況，經濟上強者所預定之契約條款，他方每無磋
      商變更之餘地，為使社會大眾普遍知法、守法，防止契約
      自由之濫用及維護交易之公平，而列舉4款有關他方當事
      人利害之約定，而為原則上之規定，明定附合契約之意義
      ，及各款約定按其情形顯失公平時，其約定為無效。是該
      條第2款所謂加重他方當事人之責任，第3款所謂使他方當
      事人拋棄權利或限制其行使權利，及第4款所謂其他於他
      方當事人有重大不利益，應係指一方預定之契約條款，為
      他方所不及知或無磋商變更之餘地而言，而所稱按其情形
      顯失公平者，則係指依契約本質所生之主要權利義務，或
      按法律規定加以綜合判斷有顯失公平之情形而言（最高法
      院91年台上字第2336號、96年台上字第168號判決要旨參
      照）。再按，所謂定型化契約之條款因違反誠信原則，顯
      失公平，而無效者，係以契約當事人之一方於訂約當時處
      於「無從選擇締約對象」或「無拒絕締約餘地」之情況，
      而簽訂顯然不利於己之約定為其要件。況「被上訴人所提
      之連帶保證書為事先以打字方式印製，相關保證之權利義
      務，除立保證書人、主債務人及保證金額留有空白外，其
      餘均係已印妥之定型化契約，即上訴人於簽署該保證書時
      ，應已知立該契約書之目的及契約之內容、條款，是上訴
      人於意思表示自由下為簽章，顯願受該保證契約內容之拘
      束。…又上訴人辯以本件保證債務發生之期間均不明確，
      不負保證之責一節，查系爭保證契約為最高限額保證，本
      件債務既在該保證限額範圍內，該保證又未定有期限，在
      上訴人未依民法第754條終止契約前，在約定範圍內之系
      爭債務，自應負連帶保證之責。至上訴人抗辯系爭保證為
      定型化契約，有不公平條款，依民法第247條之1等規定為
      無效云云，按所謂定型化契約應受衡平原則限制，係指締
      約之一方之契約條款已預先擬定，他方僅能依該條款訂立
      契約，否則，即受不締約之不利益，始應適用衡平原則之
      法理，以排除不公平之『單方利益條款』，避免居於經濟
      弱勢之一方無締約之可能，而忍受不締約之不利益，是縱
      他方接受該條款而締約，亦應認違反衡平原則而無效，俾
      符平等互惠原則。茲保證人既係擔保他人間之債務清償責
      任，並非經濟之弱者，且未自保證契約獲取任何利益，如
      認保證契約有違民法保護保證人之任意規定，自可不訂定
      保證契約，並不因其未為保證人而生不利益，或經濟生活
      受制於銀行不得不為保證之情形。是保證人如因同意某條
      款而訂定保證契約，該條款又屬當事人得依特約排除之任
      意規定，除另有其他無效之原因外，保證人即不得任指該
      契約條款為無效。上訴人執此抗辯保證契約顯失公平而無
      效，亦不可取。…查上訴人同意簽訂系爭連帶保證書為保
      證契約，且未舉證證明兩造於簽訂連帶保證書時為空白保
      證契約，該契約非屬『單方利益條款』，無衡平原則法理
      之適用，上訴人不得任指該契約顯失公平而無效，既為原
      審所確定之事實，則上訴人為本件連帶保證，即無違民法
      第72條、第247條之1…規定之問題」（最高法院90年台上
      字第2011號、93年台上字第710號判決要旨參照）。
    2.再依民法第888條之1最高限額抵押權之修正理由：「一定
      法律關係所生之債權，當然包括現有及將來可能發生之債
      權…」，最高限額抵押權擔保之範圍包括現有及將來可能
      發生之債權，本即為最高限額抵押權特性；又最高限額抵
      押權既為對於債權人一定範圍內之不特定債權，預定一最
      高限額，由債務人或第三人提供抵押物予以擔保，以省卻
      因債務重覆發生而須逐次設定之勞費，則債務人或第三人
      就同一基礎法律關係所生而為該抵押權所擔保之債務，因
      反覆發生、消滅而處於不確定之情形，原屬最高限額抵押
      權之「特徵」，故當事人約定最高限額抵押權擔保之「範
      圍」包括現有及將來可能發生之債權，自難認為係加重他
      方當事人之責任、使他方當事人拋棄權利或限制其行使權
      利、於他造當事人有重大不利益、違反誠信原則或平等互
      惠原則，而顯失公平，致應認為無效。況金融機構，在商
      業習慣上，一般均要求借款之債務人提供「債務人」或「
      第三人」所有之不動產辦理最高限額抵押權登記，以擔保
      債務人對債權人金融機構「包含過去所負現在尚未清償」
      及將來所負一定範圍內之同一基礎法律關係而反覆發生債
      務之清償，故提供擔保之債務人或第三人已能預測在一定
      範圍內「包含過去所負現在尚未清償」及將來所負之基礎
      法律關係而反覆發生之債權均屬最高限額抵押權登記擔保
      之效力範圍。因之，最高限額抵押權設定契約書之其他特
      約事項關於擔保範圍之約定事項，雖屬定型化契約條款，
      但該其他特約事項關於擔保範圍之約定事項，就擔保一定
      範圍內「包含過去所負現在尚未清償」及將來所負之同一
      基礎法律關係而反覆發生之債權均屬最高限額抵押權擔保
      之效力範圍，既屬最高限額抵押權之「特性」、「特徵」
      ，即顯然並未因此加重債務人或第三人之負擔，或使其等
      拋棄權利或限制其行使權利，而使債務人或第三人陷入無
      法預測風險之不利益，故最高限額抵押權設定契約書之其
      他特約事項關於擔保範圍「包含過去所負現在尚未清償」
      及將來所負之同一基礎法律關係而反覆發生之債權之約定
      事項，雖係屬定型化契約條款之約定，然難認為係加重他
      方當事人之責任，使他方當事人拋棄權利或限制其行使權
      利，而於他造當事人有無法預測風險之重大不利益，自無
      何違反誠信或平等互惠原則，致顯失公平可言，應認為有
      效。
    3.經查，本件系爭抵押權設定契約確係上訴人依其女田美桃
      之請求，而提供系爭土地予震亞公司向被上訴人借貸之擔
      保，而上訴人之女田美桃係震亞公司之股東，出資80萬元
      （震亞公司資本總額為660萬元），且虛偽以震亞公司之
      員工投保勞健保等情，已據證人即上訴人之女田美桃於原
      審證述屬實（見原審卷第229頁至231頁），足證上訴人與
      震亞公司雖無任何關係，然上訴人之女田美桃與震亞公司
      則關係密切。此外，參以證人田美桃同時證稱上訴人係將
      系爭抵押權設定契約所需之印章、所有權狀等資料交由震
      亞公司實際負責人劉詹財委託代書辦理設定登記等情（見
      原審卷第229至231頁），核與證人即代書謝淑嫦於原審證
      述：「…系爭抵押權登記事項是震亞公司裡面的劉詹財委
      託我辦理，該公司楊玉郎把資料交給我去辦。…上訴人本
      人並沒有跟我接觸…因為這是有經過銀行核對對保的文件
      ，所以我認為沒有問題。…楊玉郎將設定文件交給我的時
      候，設定契約書及相關文件上面都已經過上訴人及被上訴
      人銀行的用印，…震亞公司把文件交給我的時候，上訴人
      的用印都已經完成。…劉詹財委託我辦理系爭設定抵押權
      登記時，同時委託我辦理竹北農會塗銷抵押權登記事項…
      塗銷抵押權的文件交給我時，所有的用印都已經全部完成
      …辦好系爭抵押權設定之後取得的他項權利證明按照劉詹
      財的指示交給銀行。…並且將取回的所有權狀交還給劉詹
      財本人」等情相符（見原審卷第196頁至199頁），亦與證
      人即被上訴人之承辦人黃文螢於原審證述：「…在設定抵
      押之前是劉詹財跟我接觸，連保人是上訴人及陳秀鋇，在
      徵信方面會詢問連保人的資料。是以電話詢問的方式詢問
      上訴人…借款核准之後，會提供空白的抵押權設定契約書
      及其他約定事項給劉詹財拿回去給契約當事人用印，96年
      8月24日劉詹財才將上訴人等人用印後之抵押權設定契約
      書及其他約定事項拿回被上訴人銀行用印。…拿給上訴人
      用印的文件不只借據，還包括授信約定書、印鑑卡、不動
      產切結書、農作承諾書等…拿借據等資料給上訴人簽署時
      ，有跟上訴人說要設定960萬元的最高限額抵押權，上訴
      人沒有任何意見表示…系爭抵押權設定契約書及其他特約
      事項是上訴人用印之後由劉詹財交給銀行，我們銀行用印
      之後再交還給劉詹財去辦理設定…被上訴人銀行不會幫客
      戶辦理設定抵押權，都是客戶自己找代書去辦的。」等情
      相符（見原審卷第93頁背面至95頁），更足證系爭抵押權
      設定契約確係上訴人將設定所需之印章、所有權狀等資料
      交由震亞公司實際負責人劉詹財，而由震亞公司實際負責
      人劉詹財在抵押權設定契約書及其他特約事項等設定文件
      蓋用上訴人印章後，再交被上訴人完成用印，復由震亞公
      司實際負責人劉詹財囑由員工楊玉郎送交代書謝淑嫦至竹
      北地政所辦理系爭抵押權設定登記。揆諸上開說明，系爭
      抵押權設定契約書及其他特約事項等設定文件，雖屬定型
      化契約條款，然既係被上訴人事先提供予上訴人授權之震
      亞公司實際負責人劉詹財，而由震亞公司實際負責人劉詹
      財蓋用上訴人授權之印章後，再交被上訴人完成用印，復
      由震亞公司實際負責人劉詹財委由代書謝淑嫦辦理系爭抵
      押權設定登記，則系爭抵押權設定契約書及其他特約事項
      等設定文件之預定契約內容、條款，包括其他特約事項關
      於系爭抵押權擔保範圍「包含過去所負現在尚未清償」之
      特別約定部分，即均係在上訴人授權之震亞公司實際負責
      人劉詹財意思表示自由下所簽署，而顯願受該預定契約內
      容、條款之拘束，自無上訴人「所不及知」或「無磋商變
      更之餘地」可言；況上訴人既係擔保震亞公司對被上訴人
      之債務清償責任，自非經濟之弱者，復未自保證契約獲取
      任何利益，如認保證契約有違民法保護保證人之任意規定
      ，自可不訂定保證契約或另與其他金融機構訂定保證契約
      ，並不因其未為保證人而生不利益，或經濟生活受制於被
      上訴人不得不為保證，故上訴人亦無於訂約當時處於「無
      從選擇締約對象」或「被迫無拒絕締約餘地」之情況。據
      此，上訴人主張系爭抵押權設定契約，就系爭抵押權擔保
      範圍「包含過去所負現在尚未清償」之特別約定，依訂約
      時之情形判斷，係屬對其加重責任及其他有重大不利益之
      約定之不公平條款，依民法第247條之1第2款、3款、4款
      之規定，應屬無效云云，亦不足採。至上訴人另主張：伊
      簽立系爭抵押權設定契約時，並不知悉擔保範圍包含震亞
      公司過去之債務，系爭抵押權設定契約擔保範圍包含震亞
      公司過去之債務，係違反伊之本意，伊係不知悉而未能提
      出反對意見，非默認接受而未加以反對云云，亦均非事實
      ，亦委無足採。
    4.第按，最高限額抵押權就擔保一定範圍內「包含過去所負
      現在尚未清償」及將來所負之同一基礎法律關係而反覆發
      生之債權均屬最高限額抵押權擔保之效力範圍，本即係最
      高限額抵押權之「特性」、「特徵」，此亦難認為係加重
      他方當事人之責任，使他方當事人拋棄權利或限制其行使
      權利，而於他造當事人有無法預測風險之重大不利益，自
      無何違反誠信或平等互惠原則，致顯失公平可言，應認為
      有效，已詳如上述。而眾所週知，金融機構承作抵押貸款
      業務時，幾無例外均要求設定擔保範圍「包含過去所負現
      在尚未清償」及將來所負之同一基礎法律關係而反覆發生
      債權之最高限額抵押權，此觀上訴人以系爭土地於94年1
      月10日再設定第2順位最高限額36萬元抵押權予第竹北市
      農會，其他約定事項即擔保範圍亦包括：「本契約書所稱
      一切債務，係指立約人過去、現在及將來…所負之借款…
      並包括其利息、遲延利息、違約金、損害賠償及其他有關
      費用」（見原審卷第220頁）；上訴人授權之震亞公司實
      際負責人劉詹財於94年4月26日以其所有坐落苗栗縣南庄
      鄉（下稱南庄鄉○○○里○段北獅里興小段184-1、184-1
      2地號土地所有權全部設定最高限額180萬元抵押權予南庄
      鄉農會，所約定之擔保範圍即其他約定事項亦「包括過去
      所負現在尚未清償」之債務即明，有南庄鄉農會98年10月
      20日南鄉農信字第0981002904號函檢送之最高限額抵押權
      登記資料可稽（見原審卷第136頁至139頁）。據此，被上
      訴人抗辯其承作之抵押貸款只用系爭抵押權契約書及其他
      特約事項同一種契約書，只有客戶同意此種方式，其才會
      承作等情，即無不合。從而，上訴人倘不同意系爭抵押權
      擔保之範圍包含震亞公司過去之債務，被上訴人即不可能
      同意承作系爭抵押權之抵押貸款，故上訴人主張不可能承
      諾為震亞公司先前已向被上訴人借貸而尚未清償之抵押物
      保證人云云，亦不足採。
    5.末查，系爭抵押權契約於96年8月24日設立登記前，被上
      訴人及震亞公司固曾於96年8月22日在上訴人住所簽訂震
      亞公司向被上訴人借款400萬元之借據，並由上訴人及震
      亞公司名義上、實際上負責人陳秀鋇、劉詹財為連帶保證
      人，此業據證人陳秀鋇及被上訴人之承辦人黃文螢分別於
      原審證述屬實。然被上訴人及震亞公司於96年8月22日在
      上訴人住所簽訂上開借據時，兩造並未同時簽署系爭抵押
      權設定契約書及其他特約事項等文件，而係被上訴人另將
      系爭抵押權設定契約書及其他特約事項等文件交付震亞公
      司實際負責人劉詹財，上訴人亦將其印章及系爭土地所有
      權狀等資料交由震亞公司實際負責人劉詹財，並由劉詹財
      在抵押權設定契約書及其他特約事項等設定文件蓋用上訴
      人印章後，再交被上訴人完成用印，復由震亞公司實際負
      責人劉詹財委由代書謝淑嫦辦理本件系爭最高限額抵押權
      設定登記，亦詳如上述。據此，證人即震亞公司名義上負
      責人陳秀鋇於原審證稱：「簽署當時有無看過抵押權設定
      契約書，忘了，印章是交給銀行蓋的」云云（見原審卷第
      46頁背面至49頁），即與事實不符，顯係虛偽之證述，不
      足採信。此外，最高限額抵押權就擔保一定範圍內「包含
      過去所負現在尚未清償」及將來所負之同一基礎法律關係
      而反覆發生之債權均屬最高限額抵押權擔保之效力範圍，
      本即係最高限額抵押權之「特性」、「特徵」，且金融機
      構承作抵押貸款業務時，亦幾無例外均要求設定擔保範圍
      「包含過去所負現在尚未清償」及將來所負之同一基礎法
      律關係而反覆發生債權之最高限額抵押權，故衡情系爭抵
      押權設定登記之被上訴人承辦人員非但無必要隱瞞上訴人
      ，更無任何詐騙上訴人表示本件系爭抵押權擔保之範圍僅
      及於被上訴人與第三人震亞公司於96年8月22日簽訂400萬
      元借款之動機，況系爭抵押權係設定最高限額960萬元，
      倘擔保之範圍果確僅及於被上訴人與訴外人震亞公司於96
      年8月22日簽訂之400萬元借款，然此400萬元借款約定之
      借款期限僅3年（即自96年8月28日起至99年8月28日），
      縱加計利息（按被上訴人核貸時2年期定期儲蓄機動利率
      加年利率1.975%）及違約金（逾期6個月以內部分按約定
      利息10%計算，逾期6個月以上部分按約定利息20%計算）
      ，無論如何均不可能達960萬元，則兩造何需約定設定最
      高限額達960萬元之最高限額抵押權？揆諸上情，顯然證
      人黃文螢於原審證述：「…拿借據等資料給上訴人簽署時
      ，有跟上訴人說要設定960萬元的最高限額抵押權，上訴
      人沒有任何意見表示…有告知震亞公司還有信用借款還未
      清償，設定抵押權的範圍包括震亞公司的信用借款未清償
      部分，也有告訴上訴人包括未來震亞公司對被上訴人的借
      款也在960萬元最高限額抵押權內…上訴人沒有問我震亞
      公司未清償確切數額，我也沒有講確切的金額，只有告訴
      上訴人未清償的金額包括在擔保範圍內」等情（見原審卷
      第93頁背面至95頁），應確係屬實，堪足採信。反之，證
      人即震亞公司名義上負責人陳秀鋇於原審證稱：「…當時
      銀行要求提供抵押物供擔保，有跟上訴人或田美桃或我先
      生劉詹財講就是400萬元…並沒有告訴我們包括已經借的
      債務，上訴人答應我們借400萬元，銀行說後面還有7、80
      0萬可以借，說因為系爭土地有那個價值，可以設定這麼
      高…我們都沒有看契約，相信銀行不會騙我們，銀行有跟
      我說擔保的範圍就是只有這400萬元…」云云（見原審卷
      第48頁背面至第49頁），則顯與常情相違，況上訴人自始
      至終並未否認系爭抵押權設定契約係設定最高限額960 萬
      元，然證人陳秀鋇猶證稱：「上訴人當時答應提供擔保之
      金額為400萬元」云云（見原審卷第50頁），足證證人陳
      秀鋇之上開證述全然不實，洵無足採。
六、綜上所述，上訴人主張：兩造就「震亞公司過去所負現在尚
    未清償之借款亦在系爭抵押權擔保範圍」一事，未有合致之
    意思表示，且系爭抵押權設定契約書所附其他特約事項中，
    註明抵押權擔保範圍「包括過去所負現在尚未清償」部分，
    違反消保法第11條之1第1項、第12條第2項第1款之規定，依
    同法第11條之1第2項、第12條第1項之規定，應屬無效，且
    該特別約定顯屬加重伊責任及其他於伊有重大不利益之約定
    之不公平條款，依民法第247條之1第2款、3款、4款之規定
    ，亦應為無效，是系爭抵押權擔保範圍係以抵押權設定時及
    其後震亞公司借款所生之債權為限，為不可採。被上訴人抗
    辯：系爭抵押權設定契約書所附其他特約事項中，註明抵押
    權擔保範圍「包括過去所負現在尚未清償」，為系爭抵押權
    效力所及，為可採。從而，上訴人訴請確認被上訴人對其所
    有系爭土地，於96年8月24日經竹北地政所以竹北字第19335
    0號收件號設定登記之系爭抵押權，所擔保之債權逾222萬2,
    224元之部分不存在，為無理由，不應准許。原審為上訴人
    敗訴之判決，核無違誤。上訴意旨指摘原判決不當，求予廢
    棄改判，為無理由，應予駁回。
七、本件事證已臻明確，兩造其餘之攻擊或防禦方法及未經援用
    之證據，經審酌後認均不足影響判決結果，自無逐一論駁之
    必要，併此敘明。
據上論結，本件上訴為無理由，依民事訴訟法第449條第1項、第
78條，判決如主文。
中    華    民    國    99    年    7     月    13    日
                    民事第三庭
                        審判長法  官  林敬修
                              法  官  吳青蓉
                              法  官  黃騰耀
正本係照原本作成。
如不服本判決，應於收受送達後20日內向本院提出上訴書狀，其
未表明上訴理由者，應於提出上訴後20日內向本院補提理由書狀
（均須按他造當事人之人數附繕本）上訴時應提出委任律師或具
有律師資格之人之委任狀；委任有律師資格者，另應附具律師資
格證書及釋明委任人與受任人有民事訴訟法第466條之1第1項但
書或第2項（詳附註）所定關係之釋明文書影本。如委任律師提
起上訴者，應一併繳納上訴審裁判費。
中    華    民    國    99    年    7     月    14    日
                              書記官  潘大鵬
附註：
民事訴訟法第466條之1（第1項、第2項）：
對於第二審判決上訴，上訴人應委任律師為訴訟代理人。但上訴
人或其他法定代理人具有律師資格者，不在此限。
上訴人之配偶、三親等內之血親、二親等內之姻親，或上訴人為
法人、中央或地方機關時，其所屬專任人員具有律師資格並經法
院認為適當者，亦得為第三審訴訟代理人。

司法院資訊處製作；財團法人民間司法改革基金會備份。
